【裁判字號】    89,易,1103
【裁判日期】    900517
【裁判案由】    贓物
【裁判全文】
臺灣苗栗地方法院刑事判決                        八十九年度易字第一一三號
    公  訴  人  臺灣苗栗地方法院檢察署檢察官
    被      告  戊○○
右列被告因贓物案件，經檢察官提起公訴（八十九年度偵緝字第一九四號），本院判
決如左：
    主  文
戊○○無罪。
    理  由
一、公訴意旨略以：戊○○知悉綽號「阿利」之不詳姓名、年籍、住所之人，於民國
    八十八年十一、十二月間某時，在台北縣三重市○○街某羊肉爐店內所交付託其
    代為調現之以第一商業銀行蘆洲分行為付款人，支票號碼為ＭＡ0000000
    號，面額新台幣（下同）十萬元之支票一紙，係屬來歷不明之贓物（上述支票係
    丁○○所有，於八十七年十一月五日，在台北縣三重市○○街與碧華街口所遺失
    ），竟將之收受，嗣輾轉由不知情之陳秀媛所取得，經丁○○聲請掛失止付惟陳
    秀媛仍持之提示而為警查獲，始查悉上情，因認戊○○涉有收受贓物罪嫌。
二、按犯罪事實應依證據認定之，無證據不得推定其犯罪事實；又不能證明被告犯罪
    者，應諭知無罪之判決；刑事訴訟法第一百五十四條、第三百零一條第一項分別
    定有明文。又犯罪事實之認定，應憑真實之證據，倘證據是否真實尚欠明確，自
    難以擬制推測之方法，為其判斷之基礎；而認定犯罪事實之證據係指足以認定被
    告確有犯罪行為之積極證據而言，該項證據自須適合於被告犯罪事實之認定，始
    得採為斷罪資料，最高法院五十三年著有臺上字第六五六號、二十九年上字第三
    一０五號判例。且刑事訴訟上證明之資料，無論其為直接或間接證據，均須達於
    通常一般之人均不致有所懷疑，而得確信其為真實之程度，始得據為有罪之認定
    ，若其關於被告是否犯罪之證明未能達此程度，而有合理懷疑之存在，致使無從
    形成有罪之確信，根據「罪證有疑，利於被告」之證據法則，即不得遽為不利被
    告之認定，亦有最高法院七十六年度臺上字第四九八六號判例可稽。其以情況證
    據（即間接證據）斷罪時，尤須基於該證據在直接關係上所可證明之他項情況事
    實，本乎推理作用足以確證被告有罪，方為合法，不得徒憑主觀上之推想，將一
    般經驗上有利被告之其他合理情況逕予排除，此觀諸最高法院三十二年上字第六
    七號自明。次按刑法第三百四十九條第一項贓物罪之成立，係以行為人對於所收
    受之物具有他人從事財產犯罪所得之認識必要，而此項犯罪構成要件事實之有無
    ，依刑事訴訟法第一百五十四條規定，則須依證據加以認定。
二、本件公訴人認被告涉嫌收受贓物，無非係以：證人丁○○於警訊中指稱其所有之
    前開支票係於八十七年十一月五日在台北縣三重市○○街與碧華街所遺失，且被
    告並不知綽號「阿利」之人真實姓名及住所，交情顯非深厚，「阿利」託其代為
    調現上述支票，如何能信賴被告必能交付款項，被告於調現後亦無從將現金交付
    於「阿利」，是被告所辯不知為贓物應屬卸責之詞，其於收受上揭支票時應有贓
    物認識無疑，為其論據。訊據被告戊○○固供認持前開支票向甲○○調現借得十
    萬元，惟堅決否認有何收受贓物犯行，辯稱：綽號「阿利」之人本名叫「丙○」
    ，持票向伊借十萬元，伊因身上錢不夠，故持該票向甲○○調現，但伊後來把這
    些錢拿去還賭債等語。經查：
  (一)前開面額十萬元，發票日八十七年十二月四日，號碼ＭＡ0000000號，帳
    號０一六０三一號，付款人為第一商業銀行（下稱第一商銀）蘆洲分行，發票人
    為丁○○之支票，係證人丁○○交予證人即其胞兄丙○使用，而丙○於八十七年
    十一月五日至台北縣五華街與碧華街口之羊肉爐店再轉交予其房客即店主乙○○
    調借現款，當日乙○○即告知丙○該票據遺失，故由丁○○於同年十一月二十五
    日向第一商銀及台北市票據交換所申請掛失止付等情，業據證人丁○○及丙○於
    本院審理時證述甚詳，復有前開票據暨其退票理由單、票據掛失止付通知書各一
    紙（均影本）在卷可稽。
  (二)被告於警訊及偵查中皆辯稱係綽號「阿利」之人持前開支票向其調現等語，經本
    院於審理時訊問被告關於「阿利」之年籍姓名、聯絡方式等，被告供稱：「他好
    像叫丙○，年紀約四十歲..... 」、「阿利是我表哥（指後述之乙○○）的二房
    東，.....，阿利跟丁○○有親戚關係，我表哥的店在三重市○○街及集美街口
    .... 」等語（見九十年二月十六日訊問筆錄），參以前述理由(一)之認定，無論
    就被告所指之「阿利」姓名、與證人丁○○親屬關係或地緣關係上，均足認被告
    所稱綽號「阿利」之人，即指丁○○之胞兄丙○。況經本院傳訊丁○○時命攜同
    其胞兄丙○出庭，亦經被告當庭指認丙○即綽號「阿利」之人，是以，綽號「阿
    利」之人並非被告憑空捏造之子虛人物，是被告是否係自丙○處取得支票，仍有
    進一步審究之必要。
  (三)就支票之來源而言，被告辯稱該票係丙○交予伊代為調現等語，然據證人丙○於
    本院審理時證稱：「當時我是交給乙○○，我缺錢請他去調現，結果他搞丟了，
    要我趕快去掛失。我並沒有交給被告去調現.....。」等語。就此被告復辯稱：
    「乙○○是我的表哥，..... 當時（丙○）就是在店裡交給我的，..... 我表哥
    也知道這件事。」等語（見九十年三月十四日訊問筆錄第六頁）。是以，該票究
    係證人丙○交予乙○○抑或交予被告調現，雖已由前述理由(一)所認定，但乙○○
    當知之甚詳，本應傳訊乙○○出庭作證，然乙○○業已於八十九年十一月十六日
    出國，迄今未歸，有內政部警政署入出境管理局九十年四月十六日（九０）境信
    昌字第０二一七七二號函所檢附之入出境紀錄表在卷可憑。是以，本院僅得憑現
    有之證據，就以上二種情形為出發點，而為判斷被告是否可能構成公訴人所指之
    罪名。
  (四)如該票據確係證人丙○交予被告調現，則該票據即非贓物，被告當無所謂知贓故
    受可言。是以，本案茲應審究者，為該票據如係證人丙○交予乙○○之情狀下，
    被告是否可能構成收受贓物罪？按刑法上之贓物罪，原在防止因竊盜、詐欺、侵
    占等罪被奪取或侵占之物難於追及或回復，故其前提要件，必須犯前開各罪所得
    之物，始得稱為贓物，最高法院五十一年台上字第八七號亦著有判例。經查，據
    證人丙○之證述，該支票係交予乙○○後，經乙○○告知不慎遺失等語。準此，
    ，該票據可能係乙○○不慎遺失後由被告所拾得，並無其他積極證據足以證明該
    支票係屬第三人拾得或竊得後，再轉交予知情之被告。從而，尚難以被告單純持
    有該票據即認被告所犯係收受贓物犯行。
綜上所述，要不能僅憑被告單純持有票據，且其所辯不足採信，即以擬制、臆測之方
式遽認該支票係由第三人所竊得或拾得後再轉交予被告。至被告之行為是否涉及侵占
遺失物罪或其他罪嫌，別屬另一問題。此外，復查無其他積極證據足資證明被告涉有
何收受贓物犯行，揆諸首揭說明意旨，不能證明被告犯罪，依法應為無罪之諭知。
據上論斷，應依刑事訴訟法第三百零一條第一項，判決如主文。
本案經檢察官戴瑞麒到庭執行職務。
中      華      民      國    九十      年      五      月     十七     日
                                    臺灣苗栗地方法院刑事第一庭
                                        審判長法  官  巫  政  松
                                              法  官  林  靜  雯
                                              法  官  顧  正  德
右正本證明與原本無異。
如不服本判決，應於判決送達後十日內向本院提出上訴狀( 應附繕本 )，上訴於
臺灣高等法院台中分院。
                                              書記官  陳  文  聰
中      華      民      國    九十      年      五      月    二十三    日


司法院資訊處製作；財團法人民間司法改革基金會備份。
